最高法院刑事裁定　　　　　　　　　　 111年度台抗字第14號
抗　告　人　劉惠民


上列抗告人因誣告案件，不服臺灣高等法院臺中分院中華民國11
0年11月12日駁回聲請再審之裁定（110年度聲再字第311 號），
提起抗告，本院裁定如下：
    主  文
抗告駁回。
    理  由
一、本件原裁定以抗告人劉惠民對原審法院109 年度上更一字第
    319號判決（下稱原確定判決），依刑事訴訟法第420條第 1
    項第6款規定向原審法院聲請再審：
  ㈠其聲請意旨略以：⑴抗告人因周美慧於民國106年1月8 日所
    犯過失傷害案件，在同年8 月16日雙方調解不成立後，遲至
    同年10月13日始聲請臺中市太平區調解委員會移送臺灣臺中
    地方檢察署偵查之行為，並無使周美慧受刑事追訴之危險，
    原確定判決未察鄉鎮市調解條例第31條之適用，認事用法有
    違誤。⑵原確定判決漏未斟酌抗告人在106年3月27日與周美
    慧達成和解時，已在協議上載明人員體傷部分日後再處理，
    針對傷勢部分自始即有磋商，有106年3月27日和解書為證，
    並非事發經過半年後才提起告訴，誣陷周美慧。⑶抗告人曾
    因車禍受有腦傷，有91年1月7日財團法人私立中國醫藥學院
    附設醫院財團法人私立中國醫藥學院附設醫院（下稱中國醫
    藥大學附設醫院）診斷證明書為證，抗告人不懂法律，不知
    對周美慧提起過失傷害告訴，會導致其有過失傷害之刑責，
    抗告人主觀上並無誣告之犯意與意圖。⑷依104 年澄清綜合
    醫院中港分院診斷證明書，抗告人之第一腰椎壓迫骨折術後
    X光片及手腕挫傷併遠端尺骨線性骨折及胸壁挫傷併肺挫傷X
    光片，證明抗告人因104 年車禍脊骨斷過，經醫師裝置鈦合
    金支撐，於105年7月已穩定復健追蹤治療。手骨骨折後，骨
    頭像筷子折斷或樹枝有裂縫周圍的組織被破壞，雖經接回，
    但斷裂的地方特別脆弱，且舊傷骨頭周圍新長的骨肉，並非
    原始一體成形，禁不起二次傷害，因此次車禍而有急遽變化
    ，抗告人確於106年1月8 日與周美慧發生車禍而受有傷害，
    並無虛構因該次車禍身體受有傷害之事實，爰依刑事訴訟法
    第420條第1項第6款聲請再審等語。
  ㈡惟：⑴告訴權人聲請調解不成立後，聲請調解委員會將調解
    事件移請檢察官偵查應於如何之期間為之，法無明文規定，
    依文義解釋前揭法條既未設有期間之限制，自無限於「即時
    」或「同時」始得聲請。且「向調解委員會聲請移送檢察官
    偵查，是否應於即時，始發生視為於聲請調解時已經告訴之
    效果」屬法律爭議，為原確定判決有無違背法令，與再審程
    序係就認定事實是否錯誤之救濟制度無涉。⑵抗告人所提10
    6年3月27日和解書之和解條件欄固記載「該部分為財損部分
    和解，人員體傷部分日後再處理」等語，然該和解書之當事
    人為「甲方：周美慧」、「甲方委任代理人：華南產物保險
    （股份有限）公司（下稱華南產險公司）之林裕彬」、「乙
    方：劉惠珠」，亦即契約當事人為周美慧與車主劉惠珠，抗
    告人並非該契約之當事人，縱使和解書有前述文字記載，亦
    與抗告人無關。聲請意旨主張和解當時即同時就抗告人之身
    體傷害部分進行磋商，並保留日後處理等語，尚與和解書記
    載之客觀事實不符。⑶抗告人於90年11月間經診斷頭部外傷
    併蜘蛛膜下腔出血、硬膜下出血、顱骨骨折、遲延性硬腦膜
    上出血、腦內出血等情，固有其提出之中國醫藥大學附設醫
    院診斷證明書為憑，然距離本案約有16年之久，該傷勢應與
    本案無關聯。況抗告人於106年1月8 日本案車禍事故發生後
    ，即向臺中市太平區調解委員會聲請調解，並再前往臺灣臺
    中地方檢察署對周美慧提出傷害告訴，於接獲檢察官不起訴
    處分書後，除具狀向臺灣高等檢察署臺中檢察分署聲明異議
    外，又聲請臺中市太平區調解委員會移送臺灣臺中地方檢察
    署偵查，對相關法律規定及程序甚為熟捻，聲請意旨稱曾因
    車禍受有腦傷，不懂法律，不知道對周美慧提起過失傷害告
    訴會導致其有過失傷害之刑責，主觀上並無誣告犯意與意圖
    等語，難認可信。原確定判決已詳敘抗告人所為當非出於懷
    疑或誤會，其主觀上具有藉其所誣指之內容以使周美慧遭受
    刑事處罰之誣告意圖，前開中國醫藥大學附設醫院診斷證明
    書，經單獨或與卷內各項證據資料綜合判斷觀察，未能因此
    產生合理懷疑，而足以推翻原確定判決認定之事實。⑷原確
    定判決業已說明抗告人指訴受傷之情節前後不一，且多與本
    件車禍發生前之104年6月、105年9月及10月所受陳舊性傷害
    有關，抗告人確實未因本件車禍事故受有傷害之理由。依抗
    告人所提出之104 年澄清綜合醫院中港分院診斷證明書、抗
    告人第一腰椎壓迫骨折術後X 光片、手腕挫傷併遠端尺骨線
    性骨折及胸壁挫傷併肺挫傷X 光片，皆僅能證明抗告人曾於
    104 年因車禍而骨折開刀，惟無從證明於106年1月8 日有因
    周美慧倒車時之「輕微撞擊」，即受有「第一腰椎骨折、左
    手挫傷併血腫、胸部挫傷」之傷害，上揭診斷證明書，不論
    單獨或與卷內各項證據資料綜合判斷，亦不足以動搖原確定
    判決認定之事實。⑸再審聲請人所主張之新事實或新證據，
    從形式上觀察，倘無法使法院對原確定判決認定之犯罪事實
    產生合理懷疑，不足以動搖原確定判決，既不能據以聲請再
    審，客觀上自無調查之必要。本件抗告人所提出之上揭證據
    不論單獨或與先前之證據綜合判斷，既不足以動搖原確定判
    決所認定之事實，顯欠缺提起再審之確實性要件。且原確定
    判決業已敘明抗告人於車禍事故發生1 小時後之警詢陳稱並
    未受傷、不需送醫等語；嗣於偵查中按鈴申告時，方以補充
    申告狀指稱受有「第一腰椎骨折、左手腕挫傷併血腫、胸部
    挫傷」云云；於偵訊時供稱係手、腰及胸口受傷云云；另就
    何時發現受傷乙節，忽稱車禍當時沒有異狀，是往前駕駛至
    「大買家」賣場才覺得會痛云云；又稱當時有一點點不舒服
    云云；再稱是回家要睡覺時，發現腰不舒服，隔天早上左手
    腕、胸口不舒服，才知有受傷云云，其指述前後不一，已難
    信為真實，佐以其於106年1月8日19時8分發生車禍，警員於
    同日20時許在交通事故談話紀錄表載明聲請人與乘客無受傷
    、不需就醫，抗告人於106年11月6日偵訊時稱：（問：為何
    在警詢中警察說你有沒有受傷，你說無受傷，無需就醫？）
    當下沒有覺得不舒服，之後才去看醫生，是4 天後才去看等
    語，則抗告人請求傳訊證人即其配偶陳嬿伊以證明「車禍發
    生的經過、受傷的過程等」，及「抗告人在事發時有向陳嬿
    伊表示人不舒服」等事項，均無調查之必要，因認其聲請再
    審為無理由，而予以駁回，已詳述所憑依據及理由，經核尚
    無違誤。
二、抗告意旨略以：
  ㈠抗告人係駕駛劉惠珠之自用小客車與周美慧發生車禍，劉惠
    珠早已定居國外甚久，實係抗告人獲劉惠珠之授權，持其印
    章與周美慧和解，故和解書上記載之「人員體傷部分日後再
    處理」等語，所指之人為抗告人，原裁定以抗告人非和解書
    之當事人，遽認和解書之記載與抗告人無關，尚有未洽，且
    陳嬿伊亦知悉上開事實，原審未傳訊當時在車上之陳嬿伊及
    劉○暉（詳細名字詳卷，為抗告人之子）到庭釐清，亦有未
    合。
  ㈡抗告人提出之澄清綜合醫院中港分院104 年診斷證明書，係
    要證明抗告人曾因嚴重車禍，經醫生於體內裝置金屬，可能
    因輕微晃動而舊傷復萌。因此抗告人懷疑周美慧倒車時之輕
    微撞擊致舊傷復萌，並非全然無因，抗告人對周美慧提起告
    訴，主觀上並無誣告之犯意云云。
三、經查：
  ㈠抗告意旨雖提出與周美慧之和解書，依該和解書之記載，甲
    方周美慧係委由華南產險公司之林裕彬與乙方劉惠珠就車輛
    維修費用部分達成和解。衡情，甲方係委任代理人，既已記
    載委任之旨；乙方若係由劉惠珠委任抗告人與甲方和解，殊
    無僅記載劉惠珠為乙方，而未將抗告人列為代理人之理。縱
    令如抗告意旨所主張，該和解書之乙方實際上係抗告人以劉
    惠珠之代理人名義與甲方和解，惟該和解書作成時，抗告人
    是否因上開車禍事故受有傷害，亦非林裕彬所知悉，何況該
    和解書係於車禍事故後3 個多月方作成。換言之，係在抗告
    人主訴其左腕、左拇指及胸臂疼痛係因上揭車禍所致（按抗
    告人係於車禍發生後第4 日至仁愛醫療財團法人大里仁愛醫
    院就診時方如此主訴）之後。因此，即令上開和解書係由抗
    告人與林裕彬所達成，其上雖記載「人員體傷部分日後再處
    理」等旨，然仍無從憑此遽認抗告人因上揭車禍受有左腕、
    左拇指及胸臂疼痛等傷害。原裁定僅以抗告人非和解書之當
    事人，逕認和解書之記載與抗告人無關，雖未允當，但對原
    裁定結果並無影響。
  ㈡抗告人雖主張其提出之澄清綜合醫院中港分院104 年診斷證
    明書，係要證明抗告人曾因嚴重車禍，經醫生於體內裝置金
    屬，可能因輕微晃動而舊傷復萌云云。然此係其臆測之詞，
    何況原確定判決已敘明抗告人於車禍發生當日在派出所向警
    員表示其與乘客並無受傷，不需就醫等語，甚至於車禍事故
    翌日（106年1月9 日）至衛生福利部臺中醫院就診，係主訴
    從105年9月8日受傷右肋間疼痛，105年10月10日另一次受傷
    造成左腕疼痛，並於同年10月13日至林森醫院就診其手腕舟
    狀骨骨折。抗告人雖於106年1月9 日至該院骨科追蹤及開立
    診斷證明書，但並未告知同年1月8日再次發生車禍受傷，主
    訴左胸、左腕「仍」疼痛；另抗告人於同年1月10日下午4時
    30分許，至臺中榮民總醫院復健科就診，主訴下背痛、下肢
    無力麻木等情，仍未提及同年1月8日發生車禍事故受傷等情
    ，分別有各該醫院之函文、病歷資料或診斷證明書可稽。抗
    告人於本件車禍事故發生前，即因左手腕、腰椎及胸部等陳
    舊性傷害持續於多家醫院就醫治療，且於本件車禍事故發生
    後之2日內仍因前述陳舊性傷害尋求醫院治療3次，但均未向
    醫師提及於106年1月8 日發生本件車禍受有傷害之情事，亦
    未要求醫生協助驗傷診療，顯見抗告人確未因本件車禍事故
    受有傷害等旨。抗告意旨以前揭臆測之詞指摘原裁定不當，
    難認可採。
  ㈢刑事訴訟法第429條之3規定：「聲請再審得同時釋明其事由
    聲請調查證據，法院認有必要者，應為調查。法院為查明再
    審之聲請有無理由，得依職權調查證據。」其立法意旨係考
    量再審聲請人倘無法院協助，甚難取得相關證據以證明所主
    張之再審事由時，得不附具證據，而釋明再審事由所憑之證
    據及其所在，同時請求法院調查。法院如認該項證據與再審
    事由之存在有重要關連，在客觀上顯有調查之必要，即應予
    調查。且法院對於受判決人利益有重大關係之事項，為查明
    再審之聲請有無理由，平反冤抑，亦得依職權調查證據。從
    而，倘再審聲請人無甚難取得證據之情形、未能釋明證據存
    在及其所在，並與再審事由有重要關連，或再審之聲請指涉
    之事項非於受判決人利益有重大關係，足以動搖原確定判決
    之結果，法院即無依聲請或依職權調查證據之必要。原裁定
    就抗告人聲請傳訊陳嬿伊，認不足以動搖原確定判決所認定
    之事實，已詳載其認定之理由，因認無依聲請或依職權調查
    之必要，自無不當。另抗告人於原審未聲請傳訊劉○暉，且
    其待證事實與陳嬿伊相同，原審認無依職權調查之必要，而
    未予傳訊，亦無不合。抗告意旨指摘原審未傳訊陳嬿伊及劉
    ○暉到庭，以釐清事實，有所不當，難認有理由。
  ㈣其餘抗告意旨，無非就原確定判決已說明之事項及證據取捨
    ，再行爭執，暨對於原裁定已詳為論駁之事項，徒憑己意，
    任意指為違法，殊與法律規定得為聲請再審之新證據不相適
    合。綜上，本件抗告為無理由，應予駁回。
據上論結，應依刑事訴訟法第412條，裁定如主文。
中    華    民    國   111    年    2     月    16    日
                  刑事第六庭審判長法  官  許  錦  印  
                                  法  官  何  信  慶  
                                  法  官  朱  瑞  娟  
                                  法  官  高  玉  舜  
                                  法  官  劉  興  浪  
本件正本證明與原本無異
                                  書記官
中    華    民    國   111    年    2     月    22    日